【裁判字號】    97,訴,250
【裁判日期】    970827
【裁判案由】    拆屋還地
【裁判全文】
臺灣彰化地方法院民事判決  97年度訴字第250號
原      告  丁○○
被      告  戊○○
訴訟代理人  黃翎芳律師
複 代理 人  謝英吉律師
上列當事人間請求返還土地等事件，本院於民國97年8月6日言詞
辯論終結，茲判決如下：
    主      文
被告應將坐落彰化縣溪湖鎮○○段六０三地號、地目田、面積一
六六八平方公尺土地上如附圖所示溫室棚架及香蕉等農作物除去
，並將該土地返還原告。
訴訟費用由被告負擔。
本判決於原告以新台幣陸拾陸萬柒仟貳佰元為被告供擔保後，得
假執行。但被告以新台幣貳佰萬壹仟陸佰元為原告預供擔保，得
免為假執行。
    事實及理由
一、原告主張：
  (一)坐落彰化縣溪湖鎮○○段603地號、地目田、面積1,668平方
    公尺土地（以下簡稱系爭土地）為原告所有，被告無合法權
    源，亦未經原告同意，竟在系爭土地上搭建棚架等設施，並
    種植農作物，自屬無權占有。
  (二)原告未曾向被告借用新台幣（下同）100萬元，亦未將系爭
    土地出租予被告耕作。被告辯稱原告有出租、收租及金錢借
    貸各節，均不實在。
  (三)原告於10餘年前將系爭土地借給被告種植葡萄，未言明借用
    期限。當時被告曾與公賣局訂約，由被告將所種葡萄出賣公
    賣局，後來被告與公賣局未續約。
  (四)爰依所有權人物上請求權之法律關係，請求判決如主文第一
    項所示，並陳明願供擔保請准宣告假執行等語。
二、被告辯稱：
  (一)系爭土地為原告所有，但被告於60年間曾向原告承租，兩造
    約定租金按當期農委會計劃收購500公斤在來米價格計算，
    年租金折合800台斤在來米。
  (二)原告曾於85年10月15日向被告借用100萬元，由被告於當日
    在彰化縣溪湖鎮農會提領現金所交付。然原告自借款迄今未
    清償分文，因此未再向被告收取租金，被告遂以應付租金與
    原告未清償借款逐年抵銷，故未再給付租金予原告。
  (三)原告尚未清償借款與被告未付租金，兩相抵銷數額，以農委
    會公告稻穀收購價額計算，經抵銷後原告尚負欠被告借款金
    額為883,840元〈計算式：（86年至96年每年公告收購價額
    為每公斤20元×0.6×800台斤×11年＝105,600元）＋（97
    年度公告收購價額每公斤22元×0.6×800台斤＝10,560元）
    ＝116,160元〉。
  (四)被告並非權占有系爭土地，故請求駁回原告之訴及其假執行
    之聲請，並陳明如受不利判決，願供擔保，請准宣告免為假
    執行等語。
三、兩造不爭執事項：
  (一)系爭土地為原告所有。
  (二)系爭土地上如附圖所示溫室棚架及香蕉等農作物，均由被告
    所搭設或種植。
  (三)兩造為親兄弟關係。
  (四)被告於97年4月8日收受本件起訴狀繕本。
四、兩造爭執事項：
  (一)兩造就系爭土地是否有租賃關係存在？
  (二)被告使用系爭土地，是否屬於無權占有？
  (三)原告是否曾向被告借用100萬元？
五、原告主張被告無權占有系爭土地，被告則以兩造就系爭土地
    有租賃關係存在，被告並非無權占有等詞置辯。經查：被告
    辯稱其向原告承租系爭土地，無非以證人己○○、庚○、乙
    ○○、丙○○、甲○○等人之證詞，及代繳田賦收據等書證
    ，為主要依據。惟查：證人即溪湖鎮河東里里長己○○於本
    院審理時證稱：被告向原告承租系爭土地是被告片面之詞，
    未向原告查證等語（本院97年4月23日言詞辯論筆錄參照）
    ；證人即兩造兄弟庚○、乙○○等人於本院審理時或證稱：
    不知道系爭土地出租等語，或證稱：聽村里的人說有出租系
    爭土地，但出租詳情不知道，未見繳租及收租等語（本院97
    年8月6日言詞辯論筆錄參照）。基此證人證詞，可知該等證
    人或不知有租賃情事，或僅聽信被告說詞，或僅聽信村里傳
    聞，並無親眼目睹訂立租約或繳租或收租等情事，自難據為
    被告有利認定之憑據。又查：證人丙○○、甲○○即被告之
    子於本院審理時均一致證稱：被告確實有向原告承租系爭土
    地等語（本院97年7月2日言詞辯論筆錄參照）。然證人丙○
    ○、甲○○為被告之子，渠等均為被告之友性證人，該等證
    詞之證據力原屬極度薄弱，在未據被告提出其他證據力較強
    之具體證據，諸如租賃契約書、繳租或收租收據等書證，或
    其他較客觀中性證人之證詞相佐前，自難徒憑該等證人之證
    詞，遽為被告有利認定之依據。至於被告固提出代繳系爭土
    地田賦影本為證，然代繳源由有諸多可能，或基於兄弟情誼
    ，或單純基於好意，亦有可能出於借用土地或其他各種原因
    ，核與承租系爭土地顯無絕對必然關係。另外，兩造縱有百
    萬元借貸關係存在，但金錢借貸與土地租賃分屬2事，難謂
    有何牽連，自不可混為一談。準此各情，足證被告辯稱其向
    原告承租系爭土地乙節，不足採信。
六、按「借貸未定期限，亦不能依借貸之目的而定其期限者，貸
    與人得隨時請求返還借用物。」，民法第470條第2項定有明
    文。準此規定，可知貸與人為返還之請求時，則使用借貸關
    係消滅。經查：兩造就系爭土地既無租賃情事，且被告有使
    用系爭土地之事實，則原告主張其將系爭土地借給被告使用
    ，且未言明借用期限，始於事實較為相符，應值採信。又查
    ：原告已提起本件訴訟，請求被告返還系爭土地，揆諸前開
    規定，兩造就系爭土地之使用借貸關係，自被告收受本件起
    訴狀繕本之日即97年4月8日起已消滅。換言之，原告主張被
    告無權占有系爭土地，即非無據，堪予採認。
七、按「所有人對於無權占有或侵奪其所有物者，得請求返還之
    。對於妨害其所有權者，得請求除去之。」，民法第767條
    前段、中段各定有明文。原告既為系爭土地之所有權人，且
    被告無法證明有何正當權源，卻仍繼續占用系爭土地，其上
    並有如附圖所示溫室棚架及香蕉等農作物，則原告自得依前
    開規定，請求被告除去該等地上物。
八、從而，原告本於所有權人物上請求權之法律關係，請求判決
    如主文第一項所示，為有理由，應予准許。
九、兩造均陳明願供擔保，請准宣告假執行或免為假執行，經核
    於法洵無不合，爰分別酌定相當擔保金額宣告之。
十、本件判決之基礎已臻明確，兩造其餘攻擊防禦方法及舉證，
    於判決之結果並無影響，爰不再贅詞論列。
十一、訴訟費用負擔之依據：民事訴訟法第78條。
中    華    民    國    97    年    8     月    27    日
                  民事第一庭    法  官  陳正禧
上正本係照原本作成。
如不服本判決，須於收受判決送達後20日內向本院提出上訴狀。
中    華    民    國    97    年    8     月    29    日
                                書記官  蕭美鈴


司法院資訊處製作；財團法人民間司法改革基金會備份。
